【裁判字號】    99,勞訴,2
【裁判日期】    991129
【裁判案由】    確認僱傭關係存在等
【裁判全文】
臺灣苗栗地方法院民事判決               99年度勞訴字第2號
原      告  杜逸正
訴訟代理人  黃幼蘭律師
被      告  財團法人仁德醫護管理專科學校
法定代理人  張志誠
訴訟代理人  楊榮富律師
複代理人    劉曉頻
上列當事人間請求確認僱傭關係存在等事件，本院於99年11月8
日言詞辯論終結，判決如下：
    主    文
被告應給付原告新臺幣肆拾柒萬肆仟捌佰陸拾貳元，及自民國九
十七年九月十六日起至清償日止，按年息百分之五計算之利息。
原告其餘之訴駁回。
訴訟費用由被告負擔百分之六，餘由原告負擔。
本判決原告勝訴部分，得假執行；但被告以新臺幣肆拾柒萬肆仟
捌佰陸拾貳元或等值之台灣銀行無記名可轉讓定期存單為原告供
擔保後，得免為假執行。
    事實及理由
壹、程序方面：
  一、按訴狀送達後，原告不得將原訴變更或追加他訴，但擴張
      或減縮應受判決事項之聲明，不在此限，民事訴訟法第
      255 條第1 項第3 款定有明文。原告起訴時原聲明為：「
      (一)確認兩造間聘任契約之法律關係存在。(二)被告應給付原
      告新臺幣（下同）1,509,053 元，及其中452,503 元自
      民國97年8 月1 日起，745,800 元自98年8 月1 日起，
      310,750 元自99年1 月1 日起，均至清償日止，按年自
      百分之5 計算之利息。(二)被告應自99年1 月起，按月於每
      月15日給付原告62,150元，若有遲延，則均加計自翌月1
      日起以年息百分之5 計算之利息。(三)聲明第(二)項原告願供
      擔保請准宣告假執行。」復於99年10月4日 言詞辯論期日
      更正訴之聲明為：「(一)確認兩造間聘任契約之法律關係存
      在。(二)被告應給付原告474,862 元，及自97年9 月16日起
      至清償日止，按年息百分之5 計算之利息。(三)被告應自97
      年10月起，至復職日止，且均加計當月16日起，至清償日
      止，以年息百分之5 計算之利息。(四)聲明第(二)項原告願供
      擔保請准宣告假執行。」嗣於99年11月8 日言詞辯論期日
      更正訴之聲明為：「(一)確認兩造間聘任契約之法律關係存
      在。(二)被告應給付原告474,862 元，及自97年9 月16日起
      至清償日止，按年息百分之5 計算之利息。(三)被告應自97
      年9 月25日起至復職日止，按月於每月15日給付原告61,8
      40元，且均加計當月16日起至清償日止，以年息百分之5
      計算之利息。(四)聲明第(二)項原告願供擔保請准宣告假執行
      。」核屬擴張或減縮訴之聲明，揆諸上開規定，應予准許
      。
  二、按確認法律關係之訴，非原告有即受確認判決之法律上利
      益者，不得提起之，民事訴訟法第247 條第1 項前段定有
      明文。所謂即受確認判決之法律上利益，係指法律關係之
      存否不明確，原告主觀上認其在法律上之地位有不安之狀
      態存在，且此種不安之狀態，能以確認判決將之除去者而
      言（最高法院52年度台上字第1240號判例意旨參照）。本
      件原告主張兩造間為聘任關係，被告違法資遣解僱，影響
      原告應否繼續服勞動及得否請求給付薪資，原告在私法上
      地位有受侵害之虞，此一不安之狀態得以確認判決除去，
      依上說明，原告自有即受確認判決之法律上利益。
貳、實體方面：
一、原告起訴主張：
  （一）原告於90年2 月起受聘於被告仁德醫護管理專科學校，
        並於該校通識教育中心擔任講師。詎被告在96年8 月發
        函原告，表示（96學年度第1 學期開始）不發聘書、不
        給薪資，意含要求原告自動離職，原告則立即於98 年9
        月10日發函被告，告知多次配合到校協議聘約事宜，但
        被告均以所謂授課時數不足云云搪塞原告。
  （二）在此之後，被告即一再發函要求原告到校辦理自動離職
        或同意資遣，原告因認事由不符，自然不願同意。嗣被
        告自知理虧，遂於97年3 月間，補發96年8 月迄97年3
        月之半薪給原告，並補發96學年度之聘書給原告（當時
        已為96學年度下學期）。原告接獲聘書後，即每日到校
        ，但因被告仍不願排課給原告，因此原告每日均在校枯
        坐。
  （三）嗣後以所謂通識教育中心教評會97年3月12日決議對原
        告資遣，並以被告校教評會97年3月25日審議通過，報
        請教育部核准。教育部嗣以台人（三）字第0970180736
        號函予以核准，並由被告於97年9月24日將教育部之核
        准處分交付原告，被告並主張兩造之聘任關係於該日終
        止。
  （四）惟查，以程序而論，被告之通識中心教評會根本未做出
        資遣原告之決議，本案顯然毫無所謂「通識中心97年3
        月12日決議對原告資遣」之情事，自然也不符合「仁德
        醫護管理專科學校教師評審委員會組織規程」第10條第
        1項規定應先經各單位教評會決議之法定程序，被告所
        謂資遣原告，自不合法。此外，被告之校教評會之組成
        ，欠缺該組織規程第2條第1項第1款所要求夜間部、學
        校教師會、藥學科選出之委員，且所謂贊成資遣之委員
        ，亦未達該組織規程第8條第1款規定法定出席委員3分
        之2以上，是校教評會無從做出且未做出合法之決議，
        至為顯然。另被告將本件資遣案第一次報教育部被退回
        後，被告未重新開二級教評會，亦不合法。
  （五）以實體而論，被告係以所謂「無足夠時數配課予原告」
        將原告資遣，並自96學年度上學期起，即未排課予原告
        ，縱姑不論該理由根本不符合教師法第15條之規定，該
        理由也根本與被告學校實際情況相違背而無可採。
  （六）至於被告以所謂原告為通識中心理化組十位老師之排序
        第10名，該「排課優先順序評鑑表」原告否認真正，且
        該評鑑表顯與本案無關。蓋被告係以「時數不足」資遣
        原告，而被告通識中心理化組根本有課，足足提供原告
        授課時數，故毫無以所謂評鑑表決定排課順序之必要等
        語。並聲明：(一)確認兩造間聘任契約之法律關係存在
        。(二)被告應給付原告474,862元，及自97年9月16日起至
        清償日止，按年息百分之5計算之利息。(三)被告應自97
        年9 月25日起至復職日止，按月於每月15日給付原告
        61,840元，且均加計當月16日起至清償日止，以年息百
        分之5計算之利息。(四)聲明第(二)項原告願供擔保請准宣
        告假執行。
二、被告則以：被告係以原告本為被告通識中心理化組教師，被
    告因學生數由92學年度之9,000多人銳減為95學年度之6,000
    多人，且為落實專科學校法第32條之後期中等教育課程，逐
    步修訂五專前三年課程，致有部分教師授課基本鐘點時數不
    足。為此，被告經校務會議通過「教師安置暨離職辦法」以
    為校內教師退場機制。被告依該辦法之規定，就通識中心理
    化組教師進行教師排課優先順序之評鑑，經客觀公正之評鑑
    後，原告為該學門10位教師中最後一名，被告乃就原告進行
    調處。原告不願離校而申請遷調該中心數學或生物等學門；
    惟經學校教評會審議後，以其專長不符而不予通過。詎原告
    自96年8月起即無法聯繫且對學校屢次發函請求到校協商乙
    節，置之不理。被告無奈乃發函通知原告，將依核發離職金
    之方式處理，惟原告回函表明不願接受離職金，且屢向教育
    部陳情。嗣經教育部函文表示本件資遣案，於該部核准前，
    仍須發給薪俸與聘書，被告因而補發本俸予原告，並於96年
    3月6日補發聘書。嗣因96學年度下學期通識中心理化組並無
    足夠之時數可供原告授課，被告通識中心教評會與校教評會
    乃先後通過對原告之資遣案，並報請教育部核准在案。本件
    被告2級校評會資遣原告之程序並無任何瑕疪可指，且符合
    教師法第15條之規定，亦未違反教職員工退休撫卹資遣辦法
    第10條之規定，並經教育部核准在案，自生合法資遣之效力
    。況且，私立學校與教師間之聘用關係所形成之法律關係固
    為私法關係，然教育部就私立學校教師之解聘、停聘、不續
    聘、資遣之核准，性質上為形成私法效果之行政處分。該核
    准處分因形式之存續力，產生規制作用，於該行政處分經訴
    願、行政訴訟撤銷前，其核准之處分仍有其效力，民事法院
    基於權利分立原則，自應將該行政處分視為一個既成事實並
    承認其存在，且納為判決之基礎事實，而無從為不同之認定
    ，亦即應認兩造間之資遣事由已然發生，兩造已無聘僱關係
    存在。另於教育部核准本件資遣案前，被告已補發及按月發
    給原告本俸，並無再給付原告薪資之義務，原告提起本件訴
    訟請求確認兩造間之聘僱關係存在，並按月給付薪資，及請
    求被告補發不足之薪俸，均無理由等語，資為抗辯。並聲明
    ：(一)原告之訴暨假執行之聲請均駁回。(二)如受不利益判決，
    願以現金或等值台灣銀行無記名可轉讓定期存單供擔保，請
    准免為假執行。
三、本件為行集中審理，協同兩造簡化不爭執事項及爭執事項如
    下：
  （一）不爭執事項：
        (一)原告於90年2 月起受聘於被告仁德醫校，並於該校通
          識教育中心擔任講師。其基本授課時數為每週12小時
          。
        (二)被告於96年8 月發函予原告，表示96學年度第1 學期
          開始，不發聘書、不給薪資。
        (三)原告任職被告學校期間，每月薪資為本俸31,455元，
          學術研究費30,385元，共計61,840元。
        (四)原告不爭執被告於99年9 月30日提出之原告薪資計算
          表。
        (五)被告通識教育中心於97年3 月12日召開教評會，討論
          原告資遣案，決議：經全體出席委員11人，投票表決
          ，7 票贊成，4 票反對。委員建議不決議，將本案送
          校教評會認定。
        (六)被告於97年3 月25日召開校教評會，討論原告資遣案
          ，經原告及承辦人員陳述及委員討論後，該決議記載
          ：經無記名投票，出席在場委員共計11名，投票贊成
          資遣案成立者7 票，資遣案不成立者4 票。
        (七)教育部於97年9 月19日以台人（三）字第0970180736
          號函覆被告同意資遣原告案，並自文到之日生效。該
          函副本並由被告於97年9 月24日轉交原告。
        (八)被告學校96學年度第1 學期教師排課優先順序評鑑表
          內姓名、職級、科（組）/ 中心（組）及自填欄均由
          原告自己書寫。
  （二）爭執事項：
        (一)被告兩級教評會（通識中心教評會、校教評會）對原
          告所為之資遣案決議，程序上有無瑕疵（是否須經出
          席委員3 分之2 以上同意及校教評會無夜間部、藥學
          科、教師會代表出席是否組成不合法）？
        (二)被告將資遣案第一次報教育部被退回後，被告未再重
          開二級教評會，是否合法？
        (三)被告資遣原告之原因係無足夠時數配課予原告，是否
          與事實相符？
        (四)評鑑是否不公？評鑑結果是否不真實？
        (五)原告稱其非最資淺老師，該資遣案是否不符被告教職
          員工退休撫卹資遣辦法第10條規定？
        (六)原告是否於97年9 月24日接到教育部核准函副本，而
          產生資遣之效力？
        (七)如原告於97年9 月24日被資遣，則在資遣前被告除給
          付原告本俸外，是否應再給付學術研究費及96年度年
          終工作獎金，共計474,862元？
        (八)被告資遣原告若不合法，原告得否請求自97年9 月25
          日後按月之薪資？
四、得心證之理由：
  （一）被告兩級教評會（通識中心教評會、校教評會）對原告
        所為之資遣案決議，程序上有無瑕疵（是否須經出席委
        員3 分之2 以上同意及校教評會無夜間部、藥學科、教
        師會代表出席是否組成不合法）？
        (一)被告通識中心教評會對原告所為之資遣案決議，程序
          上有無瑕疵？
          1.原告主張：依據「仁德醫護管理專科學校通識教育
            中心教師評審委員會組織規程」第7 條第1 款規定
            ，開會時應有委員3 分之2 以上出席，議決事項應
            有出席委員2 分之1 以上同意，但升等、不續聘、
            解聘等重大事項，應有出席委員3 分之2 以上同意
            。又依「仁德醫護管理專科學校教師評審委員會組
            織規程」第10條第1 項規定，新聘、改聘、升等、
            不續聘……。應先經各單位教評會決議後，檢陳會
            議記錄提案送本委員會審議。然觀諸被告通識中心
            97年3 月12日會議記錄決議記載：「全體出席委員
            11人，……7 票贊成，4 票反對，委員建議不決議
            。」亦即該次會議資遣原告7 票，未達規定之出席
            委員3 分之2 以上，無從作成決議，因此該次會議
            記錄也才記載「不決議」等語。又教師「資遣」和
            「不續聘、停聘、解聘」相同，均涉及教師身分之
            變更，並損及其工作權，甚至「資遣」尚較「停聘
            」更為為嚴重，舉重以明輕，絕無可能「不續聘、
            停聘、解聘」須出席委員3 分之2 以上同意，「資
            遣」反而僅須2 分之1 同意。從而，本件顯然毫無
            所謂「通識中心97年3 月12日決議對原告資遣」之
            情事，亦不符被告教評會組織規程第10條第1 項之
            法定程序，故被告資遣原告，自不合法等語。
          2.按依被告通識中心教評會組織規程第5 條第1 款規
            定：「本委員會審議下列事項：一、審議通識教育
            中心有關教師聘任、聘期、升等、解聘、停聘、不
            續聘、資遣、研究、進修、延長服務等事項。」同
            規程第7條第1 款規定：「本委員會開會，應依下
            列規定辦理之：一、開會時應有委員3 分之2 以上
            出席，議決事項應有出席委員2 分之1 以上同意，
            但升等、不續聘、停聘及解聘等重大事項，應有出
            席委員3 分之2 以上同意。」
          3.經查上開組織規程第5 條第1 款之審議事項暨將資
            遣事項與升等、解聘、停聘、不續聘等事項同列；
            但同規程第7 條第1 款僅規定升等、不續聘、停聘
            及解聘等重大事項之決議，應有出席委員3 分之2
            以上同意，並未將資遣事項列入，顯係有意省略；
            亦即除升等、不續聘、停聘及解聘等重大事項，應
            有出席委員3分之2 以上同意外，其餘資遣、聘任
            、聘期、研究、進修、延長服務等事項之決議，均
            僅須出席委員2 分之1 以上同意。又教師之資遣固
            涉及教師之工作權，然受資遣之教師可按其服務年
            資多寡領取資遣費，以保障其生活，與解聘、停聘
            、不續聘之性質並不相同，其決議同意之人數自不
            應比照解聘、停聘、不續聘之決議同意之人數。本
            件被告通識中心97年3 月12日教評會，討論原告資
            遣原因之認定案，經原告列席提出書面聲明後，由
            出席委員為11人，投票表決，7 票贊成，4 票反對
            。此有被告96學年度第2 學期通識教育中心第2 次
            教師評審會議記錄及簽到單附卷可稽（卷一，附件
            1 ）其決議同意之人數，即贊成原告資遣案之人數
            亦已逾出席委員2 分之1 以上，自符上開規程之規
            定，原告資遣案自屬成立。又該會議記錄雖有記載
            ：「委員建議不決議，將本案送校教評會認定。」
            應僅係於本件資遣案表決通過後，有出席委員建議
            不決議，將本案送校教評會認定；惟不能因此否認
            已通過之資遣案。是被告通識中心教評會對原告所
            為之資遣案決議，程序上並無瑕疵，原告此部分主
            張，不可採信。
        (二)被告校教評會對原告所為之資遣案決議，程序上有無
          瑕疵？
          1.原告主張：依據「仁德醫護管理專科學校教師評審
            委員會組織規程」第8 條規定，開會時應有委員3
            分之2 以上出席，議決事項應有出席委員2 分之1
            以上同意，但升等、不續聘、解聘等重大事項，應
            有出席委員3 分之2 以上同意。然被告校教評會97
            年3 月25日會議記錄決議記載：「在場出席委員共
            計11名，……資遣案成立者7 票，資遣案不成立者
            4 票。」則在11位委員出席情況下，欲做成法定出
            席委員3 分之2 以上贊成資遣之合法決議，須有7.
            33人以上贊成，始屬合法決議。當日僅有7 人同意
            ，依法不生資遣決議之效力等語。
          2.按依被告校教評會組織規程第6 條第2 款規定：「
            本委員會任務如下：二、評審有關教師之新聘、改
            聘、升等、不續聘、解聘、延長服務、薪級晉升以
            及停聘與資遣原因之認定等事項。」同規程第8 條
            第1 款規定：「本委員會開會，應依左列規定辦理
            之：一、開會時應有委員3 分之2 以上出席，議決
            事項應有出席委員2 分之1 以上同意，但升等、不
            續聘、解聘等重大事項，應有出席委員3 分之2 以
            上同意。」
          3.經查上開組織規程第6 條第2 款之評審事項暨將資
            遣原因之認定與新聘、改聘、升等、不續聘、解聘
            等事項同列；但同規程第8 條第1 款僅規定升等、
            不續聘、解聘等重大事項之決議，應有出席委員3
            分之2以上同意，並未將資遣原因之認定列入，顯
            係有意省略；亦即除升等、不續聘、解聘等重大事
            項，應有出席委員3 分之2 以上同意外，其餘有關
            教師之資遣原因之認定、新聘、改聘、延長服務、
            薪級晉升等事項之決議，均僅須出席委員2 分之1
            以上同意。本件被告97年3 月25日校教評會，討論
            原告資遣原因之認定案，經原告列席陳述後，由出
            席在場委員為11人，投票結果，7 票贊成資遣案成
            立，4 票反對資遣案不成立。此有被告96學年度第
            9 次校教評會會議記錄及簽到單附卷可稽（卷一，
            附件2 ）其決議同意之人數，即贊成原告資遣案之
            人數亦已逾出席委員2 分之1 以上，自符上開規程
            之規定，原告資遣案自屬成立。原告主張顯不可採
            。
          4.原告復主張：被告校教評會欠缺「仁德醫護管理專
            科學校教師評審委員會組織規程」第2 條第1 款所
            要求夜間部、學校教師會、藥學科選出之委員，組
            成顯不合法等語。被告則抗辯：依被告教師評審委
            員會組織規程第2 條規定，被告教評會之成員，除
            當然委員外，其選任委員應由各學科服務滿1 年以
            上之專任教師任之。而被告所有專任教師均屬於日
            間部各學科，夜間部並無專任教師，自無法退出評
            選委員。另被告並無教師會之組織，自無法由教師
            會中選中評選委員，至於藥學科為在職班，96學年
            度因該科僅剩1 班之學生，因此該科之教師於該年
            度均已離職或轉任其他科系，96學年度藥學科編制
            內並無任何專任教師，當然無法自該科編制之專任
            教師中選出評選委員等語。經查依被告教師評審委
            員會組織規程第2 條規定，被告校教評會置委員13
            至19人，校長、教務主任、訓導主任為當然委員，
            其餘委員由在本校服務滿1 年以上之專任教師，由
            各學科（部）依規定公開選出。其立法意旨，應在
            各學科均有代表參與校教評會之運作；但如有某學
            科因故無法產生委員，不能謂其餘委員組成之校教
            評會為組織不合法。本件被告校教評會固欠缺夜間
            部、藥學科及教師會選出之委員，不論其未選出之
            原因為何，其餘委員所組成之校教評會，委員人數
            已達14人，此有被告96學年度第9 次校級教師評審
            委員會簽到單附卷可證（卷一第32頁，附件2 ），
            已符合被告校教評會組織規程第2 條之13至19人之
            規定，不能因欠缺夜間部、藥學科、教師會選出之
            委員，而謂被告校教評會組成不合法，而有瑕疵。
            是原告主張不足採信。
  （二）被告將資遣案第一次報教育部被退回後，被告未再重開
        二級教評會，是否合法？
        原告主張：被告將本件資遣案第一次報教育部被退回後
        ，被告未重新開二級教評會，為不合法等語。經查被告
        經二級教評會決議資遣原告後，於97年4 月8 日以仁專
        人字第0970001476號函檢陳教育部（卷一，第288頁，
        原證21），教育部於97年7 月11日以台人（三）字第
        0970126165號函請被告審慎妥處後，再報部核辦（卷一
       ， 第289 頁，原證22）。教育部並非駁回被告之資遣原
        告案，而係因涉當事人重大權益，請被告審慎妥處，是
        被告自無須再重開二級教評會之理。嗣被告再於97年7
        月21日以仁專人字第0970003178號函教育部再陳報原告
        資遣案（卷一，290 頁，原證23），教育部則於97年9
        月19日以台人（三）字第0970180736號函同意被告資遣
        原告案（卷一，第39頁，附件3 ），益證教育部前開函
        請被告審慎委處，並非駁回被告前所召開之二級教評會
        ，而係認同一事件，於被告補陳充分理由後予以核准，
        故原告主張被告應重開二級教評會云云，並不足採信。
  （三）被告資遣原告之原因係無足夠時數配課予原告，是否與
        事實相符？
        (一)原告主張：原告任教被告通識中心理化組之基本授課
          時數為每學期12小時，然被告通識中心理化組96學年
          度尚有許多教師授課時數均超鐘點，96學年度上學期
          通識中心理化組老師總計超鐘點39小時，96學年度下
          學期總計超鐘點18小時，徵諸各學期老師超鐘點之時
          數，顯然被告足以分配原告基本授課時數12小時；縱
          依被告提出之96學年度第2 學期課表（被證11，同被
          證7 ），且也姑且以被證11所列之通識中心理化組教
          師得配課之課程時數僅有88小時為準，則被告故意將
          某些老師之基本鐘點時數予以灌水，造成似乎通識中
          心理化組老師有時數不足之假象，實際上，林生財副
          教授於96學年度第2 學期為職業安全衛生科老師，卻
          至通識中心理化組教課，因此林生財老師全部配課時
          數8 小時，應予釋出；王施勝助理教授，擔任夜間部
          主任，基本鐘點數為6 小時，配課時數卻為10小時，
          至少應釋出4 小時；蔡培安助理教授擔任通識中心主
          任，基本鐘點數為6 小時，配課時數卻為10小時，至
          少應釋出4 小時；上開應釋出之時數共計16小時（8
          ＋4 ＋4 ），完全足夠配課原告的基本鐘點數12小時
          ，焉有所謂時數不足之情事等語。
        (二)被告則以：被告為使排課業務順暢，以利教師之學術
          研究，提高教學效果，本於本行任教本科、專才專用
          、專精教學之原則，於96年7 月4 日經臨時教務會議
          通過，制定配課、排課施行要點。依學校所訂教授之
          基本授課時數9 小時、副教授10小時、助理教授11小
          時、講師12小時為計算基礎，該中心專任教師96年度
          下學期之基本授課時數，若未包含原告之部分，則為
          89小時，若原告之部分，則高達101 小時。反觀，96
          學年度下學期通識中心理化組教師得配課之課程則僅
          有88小時，其中尚包括學分班不予計入基本授課時數
          之6 小時，是以，96學年度下學期被告通識中心理化
          組確有授課時數不足教師基本鐘點時數之情事等語。
        (三)按學校教師之排課，係屬學校內部之自治管理措施，
          如無顯然錯誤之情形，不宜由法院直接介入，以免影
          響學術自由。經查被告資遣原告之原因係以無足夠時
          數配課予原告，且係於97年3 月12日及同年月24日召
          開二級教評會，是認定是否有足夠時數配課予原告，
          自應以該時點為準，亦即應以96學年度第2 學期之排
          課為準。被告為使排課業務順暢，以利教師之學術研
          究，提高教學效果，於96年7 月4 日臨時教務會議通
          過「仁德醫護管理專科學校配課、排課施行要點」（
          卷一，第156 頁，證8 ），依該要點排課以本行任教
          本科，專才專用，專精教學為原則。又依被告96學年
          度第1 學期第7 次行政會議紀錄，被告教師兼任導師
          者，自96學年度第2 學期起，不再酌減授課鐘點1 個
          小時，此有該行政會議紀錄附卷可憑（卷二，第137
          頁，證25），被告排課既依上開配課、排課施行要點
          及行政會議之規定，法院即應尊重學校內部之自治管
          理措施；且其中林生財副教授係屬被告通識中心之教
          師，此有被告提出之96學年度第2 學期教師授課清單
          之記載可稽（卷二，第136 頁，證24），並非原告所
          稱係職業安全科之教師；兼任導師黃月妃、管芳苡講
          師依上開行政會議紀錄所定，其授課基本時數，仍以
          原本之鐘點時數12小時計算，並不再酌減授課鐘點1
          小時，並非原告所稱其授課基本時數應減少1 小時，
          而為11小時云云；另錢良財兼任講師配課4 小時自然
          科學概論及杜逸龍講師每週四授課之自然科學概論2
          小時（卷一，第155 頁、第154 頁）共計6 小時，被
          告抗辯此係屬學分班之課程，不列入基本鐘點；原告
          就此並無爭執；是縱認擔任夜間部主任及通識中心主
          任之王施勝與蔡培安助理教授，以鐘點時數6 小時計
          算，96學年度第二學期不含原告之教師基本鐘點時數
          為79小時，相較該學年度實際得配課且計入基本授課
          時數（扣除學分班之部分）為82小時，僅剩3 小時可
          供原告授課，尚不足原告之基本鐘點時數，自無足夠
          之課程，可供原告授課。至於原告所舉96學年度上學
          期、97學年度、98學年度之排課、授課情形，均與資
          遣原因之認定以96學年度第2 學期之排課為準無關。
          是綜上，原告主張尚無可採，被告資遣原告之原因係
          無足夠時數配課予原告，尚與事實相符。
  （四）評鑑是否不公？評鑑結果是否不真實？
        (一)原告主張：被告以所謂原告為通識中心理化組10位老
          師之排序第10名，該「排課優先順序評鑑表」原告否
          認真正，且該評鑑表顯與本案無關，該評鑑結果從未
          公告、公開或通知老師，被告究竟在何時製作、是否
          臨訟製作或臨訟修改、調整，均屬有疑；此外，該評
          鑑表均無包括評鑑一位老師最重要的「教學表現」「
          教學內容」、「學生對老師的反應」等內容，都是職
          級、教學年資、行政職務等硬性問題。被告所謂原告
          在通識中心理化組10位老師中排序第10，顯然亦非因
          為原告有教學不認真、教學不力等情事；最重要者，
          該排課優先順序評鑑表和本案毫無關連，蓋被告係以
          「時數不足」資遣原告，而被告通識中心理化組根本
          有課，足足提供原告授課時數，故毫無以所謂評鑑表
          決定排課順序之必要等語。
        (二)經查，被告於96年7 月4 日95學年度第2 學期第2 次
          校務會議通過「仁德醫護管理專科學校教師安置暨離
          職辦法」，其中第2 條規定，課程調整或授課鐘點不
          足之教師均為該辦法適用對象；又該辦法第5 條規定
          「排課優先順序評鑑表」以受評教師本職學能及在校
          服務期間之各項表現，實施整體評量，分數高者優先
          排課；且其考評項目及配分亦作詳細規定（卷一，第
          130 頁，證3 ），被告為排課優先順序，依該辦法實
          施評鑑，自屬有據。且依被告提出之評鑑表所示（卷
          一，第133-142 頁，證4 ），除校長及科主任所評分
          數外，其餘項目均屬客觀分數或依據最近2 年考核成
          績平均分數計算；而校長及科主任所評分數中，校長
          在通識中心10位教師所評分數均係5 分，並未對個別
          之教師有特別之好惡；科主任在10位教師所評分數，
          其中3 位為4 分，其餘7 位為3分，亦尚屬合理範圍
          內之評分；且該排課優先順序評鑑表內姓名、職級、
          科（組）/ 中心（組）及自填欄均由原告自己書寫，
          亦為原告所不爭執，原告暨已知進行排課優先順序評
          鑑，訴訟中空言否認其真正及不公平，不足採信。
        (三)又被告因授課鐘點不足，而須資遣教師，則到底應資
          遣何一教師，自應有一優先次序，被告以排課優先次
          序作為資遣之標準，並於校務會議通過安置暨離職辦
          法，規定考評之項目及配分，自有必要；且其訂定如
          何考評標準，應屬學校自治範圍，學校並非絕對應以
          教學表現、教學內容、學生對老師的反應等事項，作
          為評鑑標準。原告稱評鑑與資遣毫無關連，評鑑內容
          欠缺教學表現、教學內容、學生對老師的反應等事項
          ，均尚有誤認。是本件就排課優先次序之評鑑尚未有
          不公情事，評鑑結果亦與真實相符。
  （五）原告稱其非最資淺老師，該資遣案是否不符被告教職員
        工退休撫卹資遣辦法第10條規定？
        (一)原告主張：縱使確有授課時數不足之情事，依照被告
          教職員工退休撫卹資遣辦法第10條規定：「教職員工
          具有下列情形之一者，得由服務學校依相關法令檢討
          予以資遣：一、因系、所、科、組課程調整或學校減
          班、停辦、解散而須裁減人員者。……因前項第一款
          而須裁減人員時，應按其到校年資之順序，予以資遣
          …。」依照被告提出之被證4 中第四項「本校教學年
          資」所示，原告並非最資淺之老師，被告跳過其他資
          淺的老師，直接將原告資遣，同樣不合規定等語。
        (二)按被告教職員工因系、所、科、組課程調整或學校減
          班、停辦、解散而須人員者，或現職工作不適任或現
          職已無工作又無其他適當工作可以調任者，得由服務
          學校（即被告）依相關法令檢討予以資遣；因前項第
          1 款而須裁減人員時，應按其到校之順序，予以資遣
          ，被告教職員工退休撫卹資遣辦法第10條第1 項第1
          款、第2 款、第2 項分別定有明文。亦被告教職員工
          如有該辦法第1項第1 款之情形予以資遣者，依同條
          第2 項規定，應按其到校年資之順序，予以資遣；但
          被告教職員工如有同條第1 項第2 款之情形予以資遣
          ，即不受同條第2 項規定之限制。
        (三)經查本件被告係以學校學生人數逐年減少，原告經評
          鑑後，原告排課順序為最後一名，被告並無足夠之時
          數，可供原告授課，復無其他工作可以調任，而依教
          師法第15條規定，將原告予以資遣，其資遣之事由包
          括上開辦法第10條第1 項第2 款：「現職工作不適任
          或現職已無工作又無其他適當工作可以調任者。」之
          情形，及同條項第1 款：「因系、所、科、組課程調
          整或學校、停辦、解散而須裁減人員者。」之情形，
          其中屬於第2 款之部分，自不受年資限制，而無須依
          到校年資之順序予以資遣，原告主張尚有誤會，不足
          採信。
  （六）原告是否於97年9 月24日接到教育部核准函副本，而產
        生資遣之效力？
        (一)原告主張：其否認生資遣之效力，蓋資遣之程序和實
          體依前所述，均有違法，依法係屬無效等語。
        (二)按因系、所、科、組、課程調整或學校減班、停辦、
          解散時，學校或主管教育行政機關對仍願繼續任教且
          有其他適當工作可以調任之合格教師，應優先輔導遷
          調或介聘；現職工作不適任或現職已無工作又無其他
          適當工作可以調任者或經公立醫院證明身體衰弱不能
          勝任工作者，報經主管教育行政機關核准後予以資遣
          。教師法第15條定有明文。而依教師法施行細則第21
          條規定，本法第15條有關資遣原因之認定，由學校教
          師評審委員會審查。次按教師與學校間聘用契約所形
          成之法律關係，為契約關係，學校與教師因聘任契約
          所生之爭議，固應循民事訴訟法程序請求救濟，而不
          屬行政救濟範圍之事項，惟教師法為保障教師之工作
          權，賦予主管教育行政機關對於學校為解聘、停聘、
          不續聘教師之行為有監督之權限，且主管教育行政機
          關就學校報請對教師之解聘、停聘或不續聘之核准，
          既有使學校得對教師為解聘、停聘或不續聘行為之
          效果，性質上為形成私法效果之行政處分（台北高等
          行政法院98年度訴字第1286號判決參照），主管教育
          行政機關就學校報請對教師之資遣核准，同為有使學
          校得對教師為資遣行為之效果，亦應為同一解釋，其
          核准同為行政處分。另按主管教育行政機關就私立學
          校報請對教師解聘、停聘或不續聘之核准，有使學校
          得對教師為解聘、停聘或不續聘行為之效果，性質上
          固為形成私法效果之行政處分。惟行政處分未經撤銷
          、廢止，或未因其他事由而失效者，其效力繼續存在
          ，行政程序法第110 第3 項定有明文，是以行政處分
          於生效後，如未於法律救濟期間內提起救濟，或放棄
          行政救濟，或因行政爭訟程序終結而告確定者，即生
          形式之存續力，產生規則作用，形成一定之法律關係
          ，或創設權利或課予義務，並使其效力繼續存在。查
          教育部核准函乃被上訴人與上訴人間發生解聘法效之
          行政處分，該行政處分未經行政爭訟程序撤銷，既仍
          繼續存在而具形式之存續力，則兩造間上開解聘事由
          即告生效（最高法院99年度台上字第1202號判決參照
          ）。
        (三)經查被告通識中心教評會及校教評會通過對被告資遣
          案，依前所述，並無任何違法或瑕疵之處，該資遣案
          被告依教師法第15條之規定，須報經主管教育行政機
          關教育部核准，其核准之處分，如同教育部核准解聘
          、停聘或不續聘之處分，均屬行政處分，依上開最高
          法院判決意旨，該核准處分即生形式之存續力，產生
          規制作用，該行政處分經訴願、行政訴訟撤銷前，被
          告就本件資遣案之決議及教育部核准之處分仍有其效
          力，民事法院基於權利分立原則，自應將該行政處分
          視為一個既成事實並承認其存在，且納為判決之基礎
          事實，而無從為不同之認定。查本件原告就教育部核
          准資遣之行政處分雖提起行政訴訟，惟經臺北高等行
          政法院98年度訴字第2089號裁定駁回原告之訴（卷二
          ，第47頁，原證25），是該行政處分並未經撤銷，被
          告就本件資遣案之決議及教育部核准之處分仍有其效
          力，亦即應認兩造間之資遣效力已發生，兩造間已無
          聘僱關係存在。
  （七）如原告於97年9 月24日被資遣，則在資遣前被告除給付
        原告本俸外，是否應再給付學術研究費及96年度年終工
        作獎金，共計474,862 元？
        (一)原告主張：假設原告於97年9 月24日接到教育部核准
          資遣之函文而生資遣效力，然被告係在96學年度第1
          學期一開始（96年8 月），即發函原告表示不發聘書
          、不給薪資，但於96學年度第1 學期，被告事實上係
          有足夠時數配課原告，則被告故意不排課給原告，因
          而原告無法授課，此即應歸責於被告，被告自應給付
          完整之薪資予原告；同理，在96學年度第2 學期（97
          年2 月）迄97年9 月24日，被告同樣有足夠時數配課
          原告，然被告故意不排課給原告，因而原告無法授課
          ，此即應歸責於被告，被告自應給付完整之薪資予原
          告。至於年終獎金，於兩造間聘任關係未生爭議之前
          ，被告每年均給付原告年終獎金，並無例外，足證年
          終獎金之給付於被告學校中，在制度上及時間上具有
          反覆經常性，為薪資之一部，亦即屬於勞務對價性質
          、經常性，數額均為一個月薪資，此外，原告向被告
          請求之年終獎金，乃原告於96年8 月即遭被告發函表
          示不發聘書、不給薪資，則被告既不給聘書、不排課
          、不給薪水，並將原告健保停止，亦即係被告未履行
          應為原告排定每週12小時基本授課時數之，此顯係可
          歸責於被告，自仍應給付年終獎金，故被告應給付原
          告，自96年8 月1 日起97年9 月24日止，應領之本俸
          、學術研究費，扣掉公保、健保及所得稅，共計
          823,181 元。823,181 元扣掉被告已領410,159 元，
          再加一個月年終獎金61,840元，共計474,862 元等語
          。
        (二)被告固抗辯：原告自96學年度上學期起即未到校，嗣
          於97年3 月7 日返校，惟因無課程可供原告授課，原
          告亦無授課之事實。是本件原告並無服勤之事實，依
          教育部90年2 月21日(90)台人（二）字90013019號函
          之意旨，於教育部核准本件資遣案前，既已發給原告
          本俸，自無再給付原告薪資之義務等語。
        (三)按稱僱傭者，謂當事人約定，一方於一定或不定之期
          限內為他方服勞務，他方給付報酬之契約。僱用人受
          領勞務遲延者，受僱人無補服勞務之義務，仍得請求
          報酬。民法第482 條、第487 條前段定有明文。本件
          兩造間為私立學校之聘任關係，於資遣效力發生前，
          自有此條規定之適用。
        (四)經查被告以授課基本時數不足為原因，經二級教評會
          決議通過後，依教師法第15條規定，報經教育部核准
          ，其資遣效力之發生，自以教育部核准資遣函送達原
          告時為準，原告自承於97年9 月24日收到被告轉交之
          教育部核准資遣函副本，故兩造之聘任契約應於97年
          9 月24日因資遣效力發生而終止；在此之前，兩造既
          尚存有聘任關係，被告即應依約給付全額（本俸及學
          術研究費）之薪資，如被告未排課給原告，依前揭規
          定，係僱用人受領勞務遲延，原告無補服勞務之，仍
          得請求報酬。至於被告所舉教育部90年2 月21日台
           (90) 人（二）字第90013019號函（卷一，第159 頁
          ，證9 ）為抗辯之依據；惟該函示係教育部釋示：「
          教師依教師法第14條規定予以解聘或不續聘後，經申
          訴評議確定申訴有理，而撤銷原解聘或不續聘核定，
          回復其聘任關係後薪給補發疑義」，且觀其內容，該
          函示係適用於行政院及所屬各級行政機關學校公務人
          員，而本件被告為私立學校，自無上開函文之適用，
          被告抗辯自無足採信。是被告自96年8 月1 日起至97
          年9 月24日止，仍須給付原告全額薪資，扣除已給付
          部分、公保費、健保費及所得稅，被告應再給付原告
          413,022 元（計算式：此期間之全額薪資853,392 元
          －已領薪資410,15 9元－公保費、健保費15,838元－
          所得稅14,373元＝413,022 元）。另有關年終獎金部
          分，被告於96年12月19日96學年度第1 學期第7 次會
          議即已決定96年年終工作獎金發放標準，96年度教職
          員工（以當年度12月仍在職者為發放對象）年終工作
          獎金發放標準為一個月（依按12月薪俸額，…）（卷
          二，第137 頁，證25）；而原告於資遣前之96年12月
          間，與被告仍存有聘任關係，已如前述，原告即仍屬
          被告之當年度12月在職之教職員工，原告雖無授課事
          實，但此係因被告未排課予原告，為可歸責於被告之
          原因，被告仍應依該規定發給原告該年度之年終工作
          獎金61,840元（本俸31,455元＋學術研究費30,385元
          ＝61,840元）。故原告於97年9 月24日被資遣前，被
          告除給付原告本俸外，應再給付學術研究費及96年度
          年終工作獎金。是原告請求被告給付共計474,862 元
          （413,022 元＋61, 840 元＝474,862 元）及自97
          年9 月16日（9 月份發薪翌日）起至清償日止，按年
          息百分之5 計算之，為有理由，應予准許。
  （八）被告資遣原告若不合法，原告得否請求自97年9 月25日
        後按月之薪資？
        依前所述，被告以授課時數不足為原因而資遣原告，既
        合法有效，並經教育部核准該資遣案，且被告於97年9
        月24日將教育部核准文交由原告收受，則兩造之聘任關
        係即於97年9 月24日確定終止。故原告請求確認兩造間
        聘任契約之法律關係存在及被告應自97年9 月25日起，
        至復職日止，按月於每月15日給付原告61,840元，且均
        加計當月16日起，至清償日止，以年息百分之5 計算之
        利息，即無理由，應予駁回。
五、原告陳明訴之聲明第二項願供擔保，請求宣告假執行；惟按
    民事訴訟法第389 條第1 項第5 款規定：所命給付之金額或
    價額未逾新臺幣50萬元之判決，法院應依職權宣告假執行。
    職是之故，就原告勝訴部分，爰依職權宣告假執行。另被告
    就原告勝訴部分陳明願供擔保，聲請宣告免為假執行，合於
    法律規定，爰酌定相當之擔保金額或等值之台灣銀行無記名
    可轉讓定期存單宣告之。
六、本件事證已臻明確，兩造其餘攻擊防禦方法及證據，經本院
    斟酌後，認均不足以影響本判決之結果，自無一一詳予論駁
    之必要，併此敘明。
七、結論：本件原告之訴為一部有理由、一部無理由，依民事訴
    訟法第79條、第389 條第1 項第5 款、第392 條第2 項，判
    決如主文。
中    華    民    國    99    年    11    月    29    日
                  民事庭法  官  宋國鎮
以上正本係照原本作成。
如對本判決上訴，須於判決送達後20日內向本院提出上訴狀（須
附繕本）
中    華    民    國    99    年    11    月    29    日
                        書記官  歐明秀

司法院資訊處製作；財團法人民間司法改革基金會備份。
